【裁判字號】    95,重上,21
【裁判日期】    950718
【裁判案由】    返還土地
【裁判全文】
臺灣高等法院臺南分院民事判決          95年度重上字第21號
上  訴  人  甲○○
被 上 訴人  乙○○
訴訟代理人  賴鴻鳴  律師
            黃俊達  律師
            莊信泰  律師
上列當事人間請求返還土地事件，上訴人對於中華民國95年3月7
日台灣台南地方法院94年度訴字第871號第一審判決提起上訴，
本院於95年7月4日言詞辯論終結，茲判決如下：
    主  文
上訴（本訴及反訴）駁回。
第二審（本訴及反訴）訴訟費用由上訴人負擔。
    事  實
甲、上訴人即反訴原告方面：
一、本訴部分聲明：(一)原判決廢棄。(二)被上訴人在第一審之訴駁
    回。(三)訴訟費用由被上訴人負擔。
二、反訴部分聲明：(一)原判決廢棄。(二)被上訴人應給付上訴人新
    台幣（下同）124萬5000元暨反訴起訴狀繕本送達之日起至
    清償日止按年息百分之5計算之利息。(三)訴訟費用由被上訴
    人負擔。
三、陳述：除與原判決記載相同者，茲引用之外，補稱：
  (一)原審判決疏未考量被上訴人於購買系爭土地時之土地權利狀
    況，亦即被上訴人所購買之特定物之事實使用狀況，係由上
    訴人占有使用，且屬於不點交，被上訴人明知而仍出價購買
    ，顯有願受拘束之意。被上訴人雖信賴登記而取得所有權係
    屬合法，但關於占有部分即不得主張善意，而應受現實狀況
    之拘束。被上訴人在對於善意占有系爭土地之上訴人為合理
    補償之前，並無解除系爭土地現為上訴人占有使用之權利。
  (二)且法院歷次拍賣公告均有載明系爭土地由上訴人占有且不點
    交等情，被上訴人豈能無視該公告之存在？又執行法院自民
    國（下同）92年起拍賣之土地價520萬元，歷經多次降價仍
    無人投標，係因投標人均須考量地上物之價值而不願以較高
    金額投標，益證本件地上物果樹有其價值。豈能稱執行法院
    之減價對於原土地所有權人之財產價值係屬合理？原審未斟
    酌及此，逕為被上訴人勝訴之判決，容有錯誤。
  (三)原審既認定上訴人符合民法第955條之善意占有人，且系爭
    土地確有果樹農作物種植之情況下，即不能稱該果樹農作物
    無價值。況系爭土地本為農地，種有作物即屬地利之利用，
    且有利農地土壤。原審判決書謂果樹「94棵枯死狀態，久已
    疏於照顧，衡情不因種植果樹而增加土地價值」，實為誤判
    。
  (四)系爭土地於上訴人接手後，71年全面進行整地，並為各項設
    施，如今均已成林，年年可收益。復依據行政院農委會林業
    試驗所六龜研究中心之調查，地上物中龍眼160株，年收
    益28萬元、檳榔56株，年收益1萬元、椰子107株，年收
    益9萬元。僅就此三種地上作物觀之，每年產值即可達38餘
    萬元。系爭土地原屬荒地，上訴人從接手系爭土地時種植甘
    蔗每年均利不及費，經20餘年辛苦投資，土地價值因之成長
    數十倍。
  (五)況農地果園管理有別於庭園，只要雜草藤類不影響果樹生長
    ，工作方便即可，並不求除草務淨，原審判決稱之雜草叢生
    ，應屬不懂農作經營方法，且言過其實。再者，原審判決既
    認定上訴人為善意占有人，但僅以系爭土地部分果樹之死亡
    及不見存活果樹結果，即率爾判決果樹存在不會增加系爭土
    地價值而無庸給予補償，實屬矛盾。
  (六)再者，原審於94年12月20日履勘並命林業試驗所鑑定結果，
    當場結證記載確實有龍眼樹3年生以上160株、3年生以下8株
    ，椰子樹存活者107株，檳榔樹存活者56株，大白柚存活者1
    株，香蕉存活者4株。惟原審自始未提及地上物最主要之龍
    眼樹，漠視上訴人之權益。且林業試驗所並未鑑定該農作物
    之價值為零，原審亦疏未對於勘查之地上物進行鑑價，即逕
    予判決無庸補償，實有欠妥。
  (七)系爭土地尚有由上訴人斥資鋪設之道路、橋樑及排水溝渠等
    ，使原無道路通達、高低落差甚大之狀況全然改變，目前車
    輛得以直達果園，便利農產物採收，降低生產成本，明顯提
    升系爭土地價值，原審未查及於此，顯有疏漏。
  (八)依據系爭土地地上物果樹之存活情形，並依據台南縣93年期
    辦理農作物改良物徵收補償費查估基準重新計算存活農作物
    之價值，被上訴人應補償上訴人124萬5000元。其明細如下
    ：
  1.龍眼樹：11年生以上計109株，47萬9600元；4-7年生計51株
    ，11萬2200元；4年生以下8株，1萬560元，小計60萬2360元
    。
  2.椰子樹：11年生以上計107株，計41萬1950元。
  3.檳榔樹：11年生以上計56株，計6萬1600元。
  4.香蕉樹：大型株5株，計4200元。
  5.大白柚樹：1株，計5000元。
  6.水井（開口井）1公尺乘4公尺，排水溝1公尺乘600公尺，涵
    管陸橋2公尺乘3公尺乘6公尺，價值計16萬元。
四、證據：援用第一審所提證據。
乙、被上訴人即反訴被告方面：
一、本訴部分聲明：(一)上訴駁回。(二)訴訟費用由上訴人負擔。
二、反訴部分聲明：(一)上訴駁回。(二)反訴訴訟費用由反訴上訴人
    負擔。
三、陳述：除與原判決記載相同者，茲引用之外，補稱：
  (一)被上訴人乃係透過法院拍賣抵押物而取得系爭土地所有權，
    被上訴人本於民法第767條請求移除果樹返還土地，上訴人
    於法並無任何得以排除民法第767條之權利，被上訴人之請
    求自屬有據。
  (二)系爭土地於查封後，上訴人即屬惡意占有人，即無民法第95
    5條之權利。被上訴人既於本訴中請求移除果樹，則系爭果
    樹對於被上訴人即非利益，自無所謂有益費用存在可言。
  (三)系爭果樹並非在被上訴人耕作計畫之中，被上訴人即使購買
    ，亦必須全數砍除，故購買系爭果樹對被上訴人而言並無實
    益。
  (四)退萬步言之，即使鈞院認為須補償，惟依上訴人所稱，其檳
    榔樹已於92年被毒殺，故該檳榔樹是毒殺後未死者，已無經
    濟價值，自不能求償。其餘果樹生長狀況亦非良好，亦無經
    濟價值。另被上訴人否認現場之水井、排水溝為上訴人所設
    施，縱係伊所設，亦屬土地拍賣時估價之範圍內，被上訴人
    已然價購此等設施，所以已無不當得利之利益存在可言，自
    無重複再付款之理。
  (五)否認系爭土地及水井涵管陸橋有上訴人所稱之價值，上訴人
    應就之負舉證之責。
三、證據：援用第一審所提證據。
丙、本院依職權調閱台灣台南地方法院94年度執字第13421號執
    行卷全部。
    理  由
甲、程序方面：
    按「因不動產之物權或其分割或經界涉訟者，專屬不動產所
    在地之法院管轄」，民事訴訟法第10條第 1項定有明文。查
    被上訴人於原審起訴請求上訴人將坐落台南縣楠西鄉○○○
    段41地號土地（下稱系爭土地）上如原審判決書附表所示之
    果樹移除，並將土地返還予被上訴人。依其主張之事實及訴
    訟標的法律關係觀之，係在行使系爭土地之所有人物上請求
    權，係屬因不動產物權涉訟，依上開民事訴訟法第10條第1
    項規定，專屬系爭土地所在地之原審法院管轄（最高法院74
    年台上字第280號判例參照）。按上訴人之住所雖設在臺中
    市○區○○街392號5樓，惟被上訴人依上揭規定向原審法院
    提起本訴，程序上並無不合，合先敘明。
乙、實體方面：
壹、本訴部分：
一、被上訴人於原審起訴主張：坐落台南縣楠西鄉○○段41號，
    面積11047平方公尺土地（以下簡稱系爭土地），原登記為
    訴外人李壽元所有，經被上訴人向原審法院以拍賣方式購得
    ，並已辦理所有權移轉登記，系爭土地為被上訴人所有，依
    法上訴人應將系爭土地交付被上訴人管業。詎料上訴人以系
    爭土地為伊分產所得，借名登記在伊大哥李壽元名下，且系
    爭土地為伊種植椰子樹等由拒絕返還。為此依民法第767條
    之法律關係提起本訴，訴請上訴人應將系爭土地上之果樹移
    除，並將系爭土地返還予被上訴人等語。（原審為上訴人全
    部敗訴之判決）
二、上訴人則以：原審判決疏未考量被上訴人於購買系爭土地時
    ，明知系爭土地係由上訴人占有使用，且屬於不點交，被上
    訴人仍出價購買，其顯有願受不點交拘束之意。被上訴人雖
    信賴登記而取得所有權係屬合法，但關於占有部分即不得主
    張善意，而應受現實狀況之拘束。被上訴人在對於善意占有
    系爭土地之上訴人為合理補償之前，並無解除系爭土地現為
    上訴人占有使用之權利。且法院歷次拍賣公告均有載明系爭
    土地由上訴人占用且不點交，被上訴人豈能無視該公告之存
    在云云，資為抗辯。
三、被上訴人主張：系爭坐落台南縣楠西鄉○○○段41地號土地
    原為訴外人李壽元所有，經債權人第一商業銀行股份有限公
    司楠西分行聲請原審法院執行處強制執行予以拍賣（94年度
    執字第13421號），嗣由被上訴人應買並拍定，原審法院執
    行處於94年7月4日核發權利移轉證書予被上訴人，並於同年
    月12日辦理所有權移轉登記，惟系爭土地目前仍由上訴人占
    有、使用，上訴人並於系爭土地上種植果樹各情，有被上訴
    人提出之不動產權利移轉證書影本及系爭土地登記謄本、地
    籍圖等各乙份在卷可稽，並經本院調閱原審法院執行處94年
    度執字第13421號執行卷宗查核屬實，復為上訴人所不爭（
    原審卷第8頁至第11頁、第115頁），被上訴人主張伊所有之
    系爭土地現由上訴人占有使用之事實，堪信真正。
四、按「依本法所為之登記，有絕對效力」土地法第43條定有明
    文。又「按土地法第四十三條所謂依本法所為之登記，有絕
    對效力之規定，其旨在於保護善意第三人，因信賴登記機關
    之登記，而為交易之交易安全（司法院院字第一九一九解釋
    參照）。故不論私人基於私法關係對原所有權人取得不動產
    之移轉登記請求權，或國家基於公法關係（例如徵收程序）
    而原始取得土地所有權，在私人或國家依法完成所有權登記
    前，第三人因信賴登記，而自無權處分之人取得所有權，真
    正權利人或國家仍無排除第三人之所有權，主張其始為真正
    所有權人之餘地。」並有最高法院88年度台上字第2177號判
    決可資參照。
五、上訴人辯稱上訴人與其兄李壽元於69年1月2日曾訂立分產契
    約，由上訴人分得系爭土地，因上訴人當時無自耕能力，故
    系爭土地所有權登記於訴外人李壽元（上訴人之兄）名下之
    事實，固提出析產紀錄影本一件為證（原審卷第44頁），並
    有訴外人李壽元於93年9月19日出具之證明書「關於以本人
    名義登記之坐落台南縣楠西鄉○○○段四十一地號土地，面
    積一．一０四七公頃，於民國六十九年兄弟析產時，係分配
    甲○○所有，因屬農地之故，登記於本人名下，並經本人於
    民國六十九年同意由甲○○繼續使用無訛。」足供佐證（原
    審卷第46頁）。惟上訴人上開析產之約定係債權契約，僅存
    在於上訴人與訴外人李壽元之間，並不得據以對抗被上訴人
    。換言之，上訴人不得執析產之約定，對於被上訴人主張就
    系爭土地有合法使用之權源。況查系爭土地既經原審法院拍
    賣，並由被上訴人買受，復於94年7月12日辦畢所有權移轉
    登記予被上訴人（有土地登記謄本足憑），依法被上訴人應
    受土地法第43條規定之保護。至於原審法院94年度執字第13
    421號拍賣公告雖載明「查封時，系爭土地種有果樹，係第
    三人甲○○所種。又債務人（即李壽元）具狀稱：系爭土地
    上之果樹係由第三人甲○○自民國六十九年種植迄今，由於
    當時分家時，法令規定公務員不得承受農地，故仍登記於債
    務人名下，不在本件拍賣範圍之內，應買人請自行查證，拍
    定後不點交」等語，惟此項記載，僅表示原審法院拍賣系爭
    土地後不負點交之義務而已，並非表示買受人拍定取得系爭
    土地所有權後，不得依法請求排除無權占有。從而，上訴人
    抗辯「伊係系爭土地之真正所有權人，被上訴人雖因拍賣繼
    受取得系爭土地，惟被上訴人於購買之初，已明知上訴人有
    事實上之占用，且系爭土地之售價，因有人占用而減低其價
    值之下，仍予購買，顯示被上訴人有繼受前手李壽元之義務
    ，而應容忍上訴人繼續使用系爭土地」云云，即屬無據，不
    足採信。至上訴人另稱其就系爭土地為善意占有人，在被上
    訴人未為合理補償前，不得請求交還土地云云。經查姑不論
    善意占有人之有益費用償還請求權與所有人之物上請求權間
    並無對價關係，而無同時履行抗辯問題；抑且本件上訴人並
    無主張有益費用償還之餘地（詳如後述），是上訴人就此所
    為之抗辯，亦無足取。
六、末按「所有人對於無權占有或侵奪其所有物者，得請求返還
    之。對於妨害其所有權者，得請求除去之。有妨害其所有權
    之虞者，得請求防止之。」民法第七百七十六條定有明文。
    本件上訴人占有系爭土地既無合法正當之權源，則被上訴人
    本於物上請求權之法律關係，訴請上訴人將如原判決附表所
    示之果樹移除，並將系爭土地交還被上訴人，即有理由，原
    審予以准許，經核並無違誤，上訴意旨指摘原判決不當，求
    為廢棄改判，非有理由，應予駁回。
貳、反訴部分：
一、上訴人於原審反訴主張：系爭土地係上訴人所有，登記在訴
    外人李壽元（上訴人之兄）之名下，故上訴人就系爭土地之
    占有，係基於合法之善意，應受法律之保護。系爭土地係山
    坡地保育區之農牧用地，上訴人自民國69年占有使用迄今，
    對於該土地不但克盡維護、保存之全力，更於其上植栽農作
    物維其地利，如今農作物早已成長，價值匪淺。總計農作物
    之種類、成長迄今之年份、價值（以台南縣辦理農作改良物
    徵收補償費查估基準為下列農作物單株之計算標準）如下：
    龍眼：26年生以上計110株、價值48萬4000元，4-7年生以
    上計50株，價值11萬元。椰子：11年生以上計133株、價
    值51萬2050元。檳榔：20年生以上計188株，價值20萬680
    0元。香蕉：大型植株計5株，價值1750元。大白柚：20
    年生以上計1株，價值5000元。水井（開口井）：l公尺乘
    以4公尺；排水溝：l公尺乘以600公尺；涵管路橋：2公尺乘
    以3公尺乘以6公尺，計價值16萬元。為此依民法第950條之
    規定提起反訴，請求被上訴人應給付上訴人147萬9600元及
    自反訴狀繕本送達之日起至清償日止，按年息百分之5計算
    之利息等語。（原審判決上訴人之反訴駁回，上訴人不服，
    就其中之124萬5000元及利息部分提起上訴，其餘部分因兩
    造未上訴已告確定）
二、被上訴人則以：系爭土地於查封後，上訴人即屬惡意占有人
    ，即無民法第955條之權利。系爭果樹並非在被上訴人耕作
    計畫之中，被上訴人即使購買，亦必須全數砍除，系爭果樹
    對於被上訴人而言，並無任何實益。退萬步言之，即使鈞院
    認為須補償，惟依上訴人所稱，其檳榔樹已於92年被毒殺，
    故該檳榔樹是毒殺後未死者，其餘果樹生長狀況亦非良好，
    均無經濟價值。被上訴人亦否認現場之水井、排水溝為上訴
    人所施設，縱係伊所設，亦屬土地拍賣時估價之範圍內，被
    上訴人無不當得利而須重複付款之理，且系爭土地及水井涵
    管陸橋亦無上訴人所稱之價值等語，資為抗辯。
三、上訴人主張：系爭土地原係以其兄李壽元之名義登記為所有
    人，於被上訴人因拍賣取得系爭土地所有權以前，均由上訴
    人占有使用系爭土地。而系爭土地之現況雜草叢生，土地高
    低不平，有一條約一尺深的壕溝，上訴人並於系爭土地上種
    有檳榔樹（131棵，其中56棵存活，皆為3年生以上，其餘均
    為枯死的樹幹）、龍眼樹（共162棵，3年以下的有8棵，其
    餘均為3年以上）、椰子樹（共126棵，其中107棵為3年以上
    、19棵枯死）、香蕉樹（共4叢）、大白柚（1棵，3年生以
    上），土地東側有一口水井，裡面有污水雜草叢生，系爭土
    地下並埋有5支涵管各情，業經原審法院會同兩造、台南縣
    玉井地政事務所地政人員、鑑定人行政院農業委員會林業試
    驗所六龜研究中心（下稱林業試驗所）於現場進行勘驗、鑑
    定，著有勘驗筆錄、測量筆錄及鑑定人林業試驗所出具之果
    樹鑑定結果各乙份在卷足按，被上訴人對系爭土地上種植
    樹一節亦不爭執（原審卷第125頁至第127頁、第129頁至第1
    35頁、第140頁、第147頁），則上訴人主張其於系爭土地種
    植樹之事實，固堪信為真正。
四、本案反訴部分之爭執點，在於「反訴上訴人得否依民法第95
    5條規定向反訴被上訴人請求因改良占有物所支出之有益費
    用124萬5000元？」，經查：
  (一)按「善意占有人，因改良占有物所支出之有益費用，於其占
    有物現存之增加價值限度內，得向回復請求人，請求償還。
    」民法第955條定有明文。此項有益費用非如必要費用，必
    得請求償還，而係僅於占有有現存增加價值度內請求償還。
    蓋此項費用如增加占有物價值，若不使占有人得請求返還，
    將使回復請求權人有不當得利之嫌，乃設有此項規定，以求
    情理之平衡。
  (二)查本件被上訴人係由法院強制執行之拍賣程序而取得系爭土
    地所有權，亦即係系爭土地於查封鑑價後經由法院拍賣，因
    競標而取得，則其取得之價格，自已包含系爭土地之現有價
    值在內，而無現存之價值增加之不當得利可言。換言之，上
    訴人於被上訴人取得系爭土地所有權之前，係以合法占有人
    地位（實質上之所有權人）行使權利，縱有因改良系爭土地
    之事實，而增加土地價值之情形，惟嗣於法院實施查封拍賣
    後（拍定），被上訴人因拍定而取得所有權，上訴人已屬無
    權占有之人，且係惡意占有人（明知其為無權占有），自不
    得再依民法第955條對被上訴人規定主張有益費用之償還。
    況且被上訴人亦否認系爭土地上之涵管、水井係上訴人所施
    設，上訴人對此亦未舉證以實其說，是其所為主張，亦難採
    信。
五、綜上所述，上訴人訴請被上訴人應給付上訴人改良系爭土地
    支出之有益費用124萬5000元及利息，與民法第955條之規定
    不合，上訴人之反訴，並無理由，原審駁回上訴人在第一審
    之反訴，經核並無違誤，上訴意旨指摘原判決不當，求為廢
    棄改判，非有理由，應予駁回。
六、本件事證已臻明確，兩造其餘攻擊防禦方法及證據資料，核
    與本件判決結果不生影響，不予一一論述，併予敘明。
參、結論：本件上訴（本訴及反訴）為無理由，依民事訴訟法第
    四百四十九條第一項，第七十八條判決如主文。
中    華    民    國    95    年     7    月    18    日
                  民事第三庭      審判長法  官  陳光秀
                                        法  官  林永茂
                                        法  官  曾平杉
上為正本係照原本作成。
如對本判決上訴，須於判決送達後20日內向本院提出上訴狀，未
表明上訴理由者，應於上訴後20日內，向本院提出理由書（須附
繕本）。
中    華    民    國    95    年     7    月    21    日
                                        書記官  葉秀珍
                                                    J


司法院資訊處製作；財團法人民間司法改革基金會備份。
